【裁判字號】    87,簡上,587
【裁判日期】    890602
【裁判案由】    清償借款
【裁判全文】
臺灣臺北地方法院民事判決    八十七年度簡上字第五八七號
    上  訴  人  甲○○
    被上訴  人  江國勝即國豐工程行
    訴訟代理人  鍾志宏律師
    複  代理人  李建賢律師
右當事人間請求清償借款事件，上訴人對於中華民國八十七年七月二十二日本院臺北
簡易庭八十七年度北簡字第七四八三號第一審判決提起上訴，本院判決如左：
    主      文
原判決除確定部分外，關於駁回上訴人後開第二項之訴部分，及該部分假執行之聲請
，並訴訟費用之裁判均廢棄。
被上訴人應再給付上訴人新台幣壹萬陸仟捌佰元。
其餘上訴駁回。
第一審（除確定部分外）及第二審訴訟費用由被上訴人負擔百分之四，餘由上訴人負
擔。
    事      實
甲、上訴人方面：
一、聲明：
（一）原判決不利於上訴人之部分廢棄。（二）被上訴人應再給付上訴人新台幣（以
      下同）三十九萬八千五百三十元，及其中二十九萬五千元部分自民國八十四年
      五月九日起至清償日止按年息百分之五計算之利息。
二、陳述：除與原審判決書所載者相同茲予引用外，補稱：
（一）被上訴人於八十四年五月八日向上訴人借款一百萬元，嗣於八十五年七月三十
      日被上訴人償還部分借款即七十萬五千元，尚欠二十九萬五千元未還，雖上訴
      人曾介紹訴外人廖為賢向被上訴人借款一百六十萬元，並於支票上背書，但經
      被上訴人同意，由上訴人代理被上訴人於鈞院八十五年度民執寅字第一四四八
      號執行事件中，查封拍賣廖為賢之不動產並領回案款，上訴人自不負支票背書
      之責，該案款已全部由被上訴人領回，被上訴人乃未再向上訴人追討，嗣廖為
      賢向鈞院對被上訴人提起確認債權不存在，獲勝訴判決確定（鈞院八十五年度
      北簡字第三○○六號、八十五年度簡上字第四二四號判決），另對上訴人及被
      上訴人提起之刑事自訴案件亦獲無罪判決確定（鈞院八十六年度自字第七八七
      號判決）在案。
（二）上訴人向被上訴人追討上開借款，分二次償還之原因在於上訴人代墊訴外人金
      富股份有限公司提存擔保金二件，一件係於八十五年七月二十九日以四十三萬
      元在基隆地方法院提存，另一件台北地方法院之提存擔保金部分，上訴人接到
      裁定書後已來不及辦理提存，乃於同年七月三十日始辦理提存。
（三）上訴人於鈞院八十五年度民執寅字第一四四八號執行事件中，受被上訴人之委
      任計支出十萬六千一百五十五元，除已確定部分外，爰依民法第五百四十六條
      規定請求被上訴人償還上開支出之費用。
三、證據：援用原審之立證方法，並請求訊問證人王頂賢及調閱本院八十五年度北簡
    字第三○○六號、八十五年度簡上字第四二四號卷宗。
乙、被上訴人方面：
一、聲明：駁回上訴。
二、陳述：除與原審判決書所載者相同茲予引用外，補稱：
（一）當事人主張有金錢借貸關係存在，須就其發生所須具備之特別要件即金錢之交
      付及借貸意思表示一致負舉証之責任，若僅証明有金錢之交付，未証明借貸意
      思表示互相一致者，尚不能認有金錢借貸關係存在，最高法院八十一年台上字
      第二三七二號判決及司法院八十四年七月七日（八四）廳民一字第一三三四一
      號函釋可資參酌。上訴人隱匿其曾介紹廖為賢向被上訴人借款而其自任背書人
      之事實，僅以其曾於八十四年五月八日匯款一百萬元予被上訴人即主張兩造之
      間存在消費借貸之法律關係，顯與上揭實務見解有違。
（二）上訴人雖曾於八十四年五月八日匯款一百萬元予被上訴人，其緣由係因上訴人
      於八十三年三月廿一日介紹廖為賢向被上訴人調現借款一百六十萬元，由廖為
      賢持訴外人蕭淑慧所簽發之八十四年三月廿一日、台北區中小企業銀行，ＰＷ
      0000000、面額一百六十萬元，由廖為賢、蕭淑芬及甲○○（即上訴人
      ）背書之支票乙紙交付予被上訴人，被上訴人則簽發八十三年三月廿一日之同
      額支票予廖為賢，詎蕭淑慧所簽發之支票屆期提示竟遭退票，因廖為賢係由上
      訴人介紹而來，被上訴人並不認識發票人蕭淑慧及廖為賢，因此該支票退票後
      ，被上訴人向身為背書人之上訴人依法行使追索權，上訴人乃於八十四年五月
      八日先行償還被上訴人一百萬元此即上訴人所指之匯款，該筆匯款係上訴人以
      背書人之地位償還予被上訴人，並非被上訴人向上訴人借款，上訴人故意隱匿
      此一事實，僅持匯款証明而主張係被上訴人向其借款，顯係有意隱藏兩造間並
      無消費借貸之事實，兩造之間既無借貸意思表示一致之事實，上訴人依據消費
      借貸之法律關係請求被上訴人返還借款自無理由。
（三）上訴人另以被上訴人曾於八十五年七月三十日分別給付上訴人四十三萬元及二
      十七萬五千元，合計七十萬五千元，而主張此係被上訴人為清償借款所為之給
      付，然此與事實不符，該兩筆款項乃上訴人擔任鈞院八十五年存字第三三六八
      號及台灣基隆地方法院八十五年存字第四０二號提存事件之代理人時為籌措擔
      保金向被上訴人所調借，此由鈞院八十五年存字第三三六八號提存金額為二十
      七萬五千元及台灣基隆地方法院八十五年存字第四０二號提存金額四十三萬元
      之金額相符合足証。依上訴人向被上訴人借款之過程：上訴人係於八十五年七
      月廿九日向被上訴人稱因上述兩件提存案件須擔保金七十萬五千元而向被上訴
      人調借，被上訴人遂簽發自己之支票七十萬元，至銀行領取現金交付予上訴人
      ，而當日因兩件提存事件分屬基隆地院及鈞院，上訴人辦妥基隆地院之提存四
      十三萬元後未及辦理鈞院之提存遂將剩餘之二十七萬元交還被上訴，被上訴人
      當日又存入銀行帳戶，次日（八十五年七月三十日）被上訴人再簽發二十七萬
      五千元之支票領取現金後交付上訴人辦理鈞院之提存，而該兩筆提存保証金亦
      經上訴人自認係被上訴人所交付，若被上訴人果真於八十四年五月八日向上訴
      人借款一百萬元，則上訴人豈有可能於八十五年七月廿九日退回多餘之二十七
      萬元，因八十五年七月廿九日被上訴人所交付之七十萬元尚不足以清償上訴人
      所指之借款，足見上訴人所言皆虛。另上開金額果如上訴人所稱係被上訴人為
      還款而給付，被上訴人於同一天內付款依常理一次一筆七十五萬五千元給付上
      訴人即可，為何需於同一日分別給付，而分別給付之金額又與上開兩件假處分
      擔保金之金額相互吻合，是上開兩筆款項顯非上訴人所言之還款。而由上訴人
      於原審八十七年七月十五日所提補呈理由狀中所載亦足資証明上訴人所稱被上
      訴人於八十五年七月三十日同日分別交付上訴人之四十三萬元及二十七萬五千
      元即係繳付於鈞院提存所及台灣基隆地方法院提存所之款項，至上訴人主張此
      係其向被上訴人追討借款，除如前所述其兩筆款項之金額為何與擔保金額連尾
      數均一致而與常理不符外，亦如上訴人所言，其為廖為賢向被上訴人借款之背
      書人僅償還被上訴人一百萬元之情形下尚有六十萬元未償還，被上訴人焉有復
      行還款予上訴人之理，此與經驗法則亦不相符。且由被上訴人背書面額一百六
      十萬之支票現仍由上訴人持有中，上訴人執詞係被上訴人向其借款顯無理由。
（四）對於上訴人請求之執行費用部分，其中之二筆登報費用合計一萬六千八百元（
      每筆係八千四百元），係由上訴人所支出並不爭執，其餘之費用則係由被上訴
      人以現金支付，上訴人無權加以請求，又被上訴人不同意上訴人變更此部分請
      求權之法律關係。
三、證據：援用原審之立證方法，並補提台灣板橋地方法院八十五年度訴字第一一六
    一號和解筆錄、被上訴人簽發發票日八十五年七月二十九日、面額七十萬元之支
    票影本、支票存款送款簿影本、被上訴人簽發發票日八十五年七月三十日、面額
    二十七萬五千元之支票影本、本院八十四年度民執洪字第三一三八號筆錄影本、
    本院八十五年度北簡字第三○○六號判決書及八十五年度簡上字第四二四號判決
    書影本各一份為證。
丙、本院依職權調閱本院八十五年度執寅字第一四四八號卷宗。
    理      由
甲、程序方面：
    本件就上訴人請求被上訴人給付代繳之執行費用部分，依上訴人於八十七年五月
    十一日起訴狀所載之意旨，其原係基於借款之請求權提起（見上訴人八十七年五
    月十一日起訴狀），嗣於本院八十九年五月十九日言詞辯論時，上訴人就此部分
    變更其請求權基礎為民法第五百四十六條之費用償還請求權，上訴人前後請求之
    法律關係不同，顯係訴訟標的之變更，雖被上訴人對於上訴人前開訴訟標的之變
    更表示不同意，惟上訴人請求被上訴人負給付義務之事實均係：其於本院八十五
    年度民執字第一四四八號執行事件中為被上訴人繳納執行費用之事實，請求之基
    礎事實均屬同一，核與民事訴訟法第二百五十五條第一項第二款、第四百四十六
    條第一項但書之規定相符，上訴人自得為上開訴之變更，合先敘明。
乙、得心證之理由：
一、本件上訴人起訴主張：被上訴人於八十四年五月八日向其借款一百萬元，上訴人
    並以匯款方式匯入被上訴人華南銀行雙園分行000000000000號之帳
    戶，嗣於八十五年七月三十日被上訴人償還部分借款即七十萬五千元，尚欠二十
    九萬五千元未還，又上訴人於本院八十五年度民執寅字第一四四八號執行事件中
    ，受被上訴人之委任計支出十萬六千一百五十五元之執行費用，爰分別依消費借
    貸之法律關係及民法第五百四十六條費用償還請求權之規定請求被上訴人償還上
    開借款及其支出之費用。（其中二千六百二十五元部分，經原審判命被上訴人給
    付，未據被上訴人上訴聲明不服，已告確定）被上訴人則以上訴人雖曾於八十四
    年五月八日匯款一百萬元予被上訴人，惟係因上訴人於八十三年三月廿一日介紹
    廖為賢向被上訴人調現借款一百六十萬元，由廖為賢持訴外人蕭淑慧所簽發之八
    十四年三月廿一日、台北區中小企業銀行，ＰＷ0000000、面額一百六十
    萬元，由廖為賢、蕭淑芬及甲○○（即上訴人）背書之支票乙紙交付予被上訴人
    ，被上訴人則簽發八十三年三月廿一日之同額支票予廖為賢，詎蕭淑慧所簽發之
    支票屆期提示竟遭退票，因廖為賢係由上訴人所介紹，被上訴人並不認識發票人
    蕭淑慧及廖為賢，該支票退票後，被上訴人乃向背書人之上訴人依法行使追索權
    ，上訴人遂於八十四年五月八日先行償還被上訴人一百萬元此即上訴人所指之匯
    款，該筆匯款係上訴人以背書人之地位償還予被上訴人，並非被上訴人向上訴人
    消費借貸之借款，兩造間既無借貸意思表示一致之事實，上訴人依據消費借貸之
    法律關係請求被上訴人返還借款自無理由。上訴人另以被上訴人曾於八十五年七
    月三十日分別給付上訴人四十三萬元及二十七萬五千元，合計七十萬五千元，而
    主張此係被上訴人為清償借款所為之給付，然該兩筆款項乃上訴人擔任本院八十
    五年存字第三三六八號及台灣基隆地方法院八十五年存字第四０二號提存事件之
    代理人時為籌措提存擔保金向被上訴人所調借，依上訴人向被上訴人借款之過程
    ：上訴人係於八十五年七月廿九日向被上訴人稱因上述兩件提存案件須擔保金七
    十萬五千元而向被上訴人調借，被上訴人遂簽發自己之支票七十萬元，至銀行領
    取現金交付予上訴人，當日因兩件提存事件分屬基隆地院及本院，上訴人辦妥基
    隆地院之提存四十三萬元後未及辦理鈞院之提存遂將剩餘之二十七萬元交還被上
    訴，被上訴人當日又存入銀行帳戶，次日（八十五年七月三十日）被上訴人再簽
    發二十七萬五千元之支票領取現金後交付上訴人辦理本院之提存，而該兩筆提存
    擔保金亦經上訴人自認係被上訴人所交付，是上開兩筆款項顯非上訴人所主張之
    還款。另對於上訴人請求有關之執行費用部分，除其中之二筆登報費用合計一萬
    六千八百元（每筆係八千四百元），係由上訴人所支出外，其餘之費用則係由被
    上訴人以現金支付，上訴人亦無權加以請求等語，資為抗辯。
二、經查上訴人於八十四年五月八日以匯款方式將一百萬元匯入被上訴人華南銀行雙
    園分行000000000000號之帳戶，而上訴人係先後於八十五年七月廿
    九日及同年月三十日分別辦妥基隆地院之提存擔保金四十三萬元，以及本院之提
    存擔保金二十七萬五千元，又上訴人請求於本院八十五年度執字第一四四八號執
    行事件中為被上訴人支付之執行費用部分，其中二筆登報費用計一萬六千八百元
    （每筆係八千四百元），係由上訴人所支出等情，有台北區中小企業銀行匯款回
    條聯、存摺、臺灣時報廣告費收據、和解筆錄等件在卷可憑，互核相符，且為兩
    造所不爭執，並據證人即報紙代理商王頂賢於本院審理時到庭結證稱：登報費用
    係由上訴人給付等語（見本院八十七年十一月二日準備程序筆錄），此部分之事
    實，應堪信為真正。茲兩造爭執之重點在於：（一）上訴人於八十四年五月八日
    匯入被上訴人華南銀行雙園分行000000000000號帳戶之一百萬元，
    係上訴人借與被上訴人之借款或上訴人以背書人之地位償還與被上訴人（執票人
    ）之票款？（二）上訴人先後於八十五年七月廿九日及同年月三十日分別辦理之
    基隆地院之提存擔保金四十三萬元，以及本院之提存擔保金二十七萬五千元，係
    上訴人向被上訴人所調借或被上訴人償還與上訴人之部分借款？（三）上訴人於
    本院八十五年度執字第一四四八號執行事件中為被上訴人支出之執行費用，除二
    筆登報費用一萬六千八百元（每筆係八千四百元），係由上訴人所支出外，其餘
    部分究係由上訴人或被上訴人支出？爰分別論述如后：
（一）當事人主張有金錢借貸關係存在，須就其發生所須具備之特別要件即金錢之交
      付及借貸意思表示一致負舉証之責任，若僅証明有金錢之交付，未証明借貸意
      思表示互相一致者，尚不能認有金錢借貸關係存在，最高法院八十一年台上字
      第二三七二號判決可資參照，是以，上訴人自應先就金錢之交付及兩造借貸意
      思表示之一致負舉證之責。如上所述，上訴人固已舉證證明其曾於八十四年五
      月八日匯款一百萬元與被上訴人之事實，惟該一百萬元是否即係出於被上訴人
      向上訴人之借貸？上訴人曾於八十三年三月廿一日介紹廖為賢向被上訴人調借
      現款一百六十萬元，由廖為賢持訴外人蕭淑慧所簽發之八十四年三月廿一日、
      台北區中小企業銀行，ＰＷ0000000、面額一百六十萬元，由廖為賢、
      蕭淑芬及甲○○（即上訴人）背書之支票乙紙交予被上訴人，而被上訴人則簽
      發八十三年三月廿一日之同額支票予廖為賢，嗣蕭淑慧所簽發之支票屆期提示
      遭退票等情，有蕭淑慧簽發之支票正背面影本、被上訴人簽發予蕭淑慧之支票
      影本及蕭淑慧之支票退票理由單影本可按，被上訴人依法自得向蕭淑慧所簽發
      之支票背書人即上訴人行使追索權。上訴人雖主張其代理被上訴人於本院八十
      五年度民執寅字第一四四八號執行事件中，經查封拍賣廖為賢之不動產後被上
      訴人已領回全部案款，上訴人自不負支票背書之責等語，然被上訴人於本院八
      十五年度民執寅字第一四四八號執行事件中，所執執行名義（臺灣板橋地方法
      院八十四年度票字第五三五九號本票裁定）之本票（發票日八十三年十一月二
      十八日、票面金額四百萬元、到期日八十四年一月二十八日票據號碼○四五九
      六二），係上訴人於該本票到期日後之八十四年五月間，將此一本票背書轉讓
      與被上訴人，並因廖為賢等人已先向上訴人為清償（於另案本院八十四年度民
      執洪字第三一三八號執行中，由共同發票人廖為昌清償0000000元與上
      訴人），本院八十五年度簡上字第四二四號判決乃據以判決該本票債權不存在
      確定，被上訴人亦為此與廖為賢等人達成和解簽立和解書，補償廖為賢等人因
      不動產被拍賣所受之損失，有和解書可憑，並經本院調八十五年度執寅字第一
      四四八號及八十五年度北簡字第三○○六號、八十五年度簡上字第四二四號卷
      宗查閱屬實。準此，被上訴人並未因受讓上開本票領回案款而獲償廖為賢原所
      欠之借款，上訴人據此主張解免前揭面額一百六十萬元支票之背書人之責，自
      無可採。此外，上訴人復無法舉證證明其於八十四年五月八日匯予被上訴人之
      匯款，係基於兩造間消費借貸之意思表示，是應認被上訴人所辯：該匯款係上
      訴人以背書人之地位償還與被上訴人之票款等語為可採。
（二）上訴人先後於八十五年七月廿九日及同年月三十日辦妥之基隆地院提存擔保金
      四十三萬元，以及本院之提存擔保金二十七萬五千元，該款項究係上訴人向被
      上訴人調借或被上訴人償還與上訴人之部分借款？觀諸上揭款項辦理提存之人
      均為上訴人，而提存之時間一為八十五年七月二十九日，一為八十五年七月三
      十日，又上開金額提領之情形，被上訴人係先於八十五年七月二十九日簽發七
      十萬元之支票一紙，由上訴人至華南商業銀行提領，同日，上訴人復存入二十
      七萬元之現金至華南商業銀行，八十五年七月三十日，再由被上訴人簽發二十
      七萬五千元之支票一紙，由上訴人至華南商業銀行提領，此有被上訴人簽發之
      支票二紙及支票存款送款簿一紙在卷可資佐證，衡諸一般經驗法則，上開款項
      苟係被上訴人償還上訴人之借款金額，上訴人於未滿足其一百萬元債權之情況
      下，焉有於八十五年七月二十九日復將二十七萬元存入被上訴人帳戶之理，又
      上開金額如係被上訴人為還款所為之給付，被上訴人當於同一日內以一次一筆
      七十五萬五千元方式償還與上訴人，何需分二次返還？凡此均與一般經驗法則
      不符，是上開提存之款項，顯係上訴人另向被上訴人所調借甚明，上訴人此部
      分之主張亦不足採信。
（三）上訴人請求於本院八十五年度執字第一四四八號執行事件中為被上訴人支出之
      執行費用，除二筆登報費用一萬六千八百元（每筆係八千四百元），係由上訴
      人所支出外，其餘部分並無任何證據証明係由上訴人所支出，依當事人主張有
      利於己之事實，應就其事實負舉證責任之舉證責任分配原則，就此有利上訴人
      之事實，應由上訴人負舉證之責，上訴人無法舉證以實其說，自難遽予採信。
三、綜上所述，上訴人本於民法第五百四十六條第一項費用償還請求權之法律關係，
    請求被上訴人給付登報費用一萬六千八百元部分，為有理由，應予准許。逾此所
    為請求，為無理由，應予駁回。原審就上開應准許部分，為上訴人敗訴之判決，
    並駁回其假執行之聲請，尚有未洽，上訴意旨求予廢棄改判，為有理由，爰由本
    院予以廢棄改判如主文第二項所示。至於上訴人之請求不應准許部分，原判決為
    上訴人敗訴之判決，並駁回其假執行之聲請，經核於法並無不合，上訴意旨求予
    廢棄改判，為無理由，應駁回其上訴。
四、本件事證已臻明確，兩造其餘主張陳述及所提之證據，均與本件判決結果不生影
    響，爰毋庸再予審酌，附此敘明。
丙、據上論結，本件上訴為一部有理由，一部無理由，依民事訴訟法第四百三十六條
    之一第三項、第四百四十九條第一項、第四百五十條、第七十九條但書，判決如
    主文。
中      華      民      國    八十九    年      六      月      二      日
                              民事第三庭審判長法官  黃清光
                                              法官  詹文馨
                                              法官  陳邦豪
右為正本係照原本作成
如對本判決上訴，須於判決送達後廿日內向本院提出上訴狀
中      華      民      國    八十九    年      六      月      二      日
                                        法院書記官  高秋芬


司法院資訊處製作；財團法人民間司法改革基金會備份。
